【裁判字號】    89,親,67
【裁判日期】    900316
【裁判案由】    確認親子關係不存在
【裁判全文】
臺灣板橋地方法院民事判決  八十九年度親字第六七號
    原    告   甲○○
               丙○○
    被    告   乙○○
右當事人間請求確認親子關係不存在事件，本院判決如左：
    主    文
確認原告甲○○、丙○○與被告乙○○之親子關係不存在。
訴訟費用由被告負擔。
    事    實
甲、原告方面：
一、聲明：如主文所示。
二、陳述：
  (一)原告甲○○、丙○○二人於民國六十一年十二月結婚，婚後因無法順利生子，乃
    透過訴外人劉美玲將另一訴外人鄭春當年所生之子乙○○抱回撫養，並將乙○○
    在戶籍上登載為原告二人所親生，撫養至今已逾二十二年，孰知被告喜好酒色，
    不服管教，甚至常出手毆打原告丙○○並口出穢言，致原告等後悔不已，而於八
    十九年五月十二日向鈞院檢察署自首，並經該署檢察官於同年七月十二日以八十
    九年度偵字第九五四八號不起訴處分在案。
  (二)原告等與被告間既無血緣關係，惟原告持上開不起訴處分書至戶政機關辦理戶籍
    變更登記時，卻遭拒絕，而要求原告等提出足資證明之文件後，始可准予辦理。
  (三)對於台灣板橋地方法院檢察署八十九年度偵字第九五四八號刑事偵查卷宗中，證
    人鄭春之證言、法務部調查局之鑑定報告等均無意見。
三、證據：提出戶籍謄本一件、不起訴處分書影本、身分證明資料影本各乙份為證。
乙、被告方面：
一、聲明：同意原告之請求。
二、陳述：
  (一)原告二人以前對我不好，不知是否還要我這個小孩。
  (二)對於台灣板橋地方法院檢察署八十九年度偵字第九五四八號刑事偵查卷宗中，證
    人鄭春之證言、法務部調查局之鑑定報告等均無意見。
丙、本院依職權調閱台灣板橋地方法院檢察署八十九年度偵字第九五四八號刑事偵查
    卷宗，並囑託法務部調查局為親子關係鑑定。
    理    由
一、按確認法律關係之訴，非原告有即受確認判決之法律上之利益者，不得提起，民
    事訴訟法第二百四十七條第一項定有明文。而所謂「即受確認判決之法律上之利
    益」，係指因法律關係之存否不明確，至原告在私法上之地位有受侵害之危險，
    而此項危險得以對於被告之確認判決除去之者而言，故確認法律關係成立或不成
    立之訴苟具備前開要件，即得謂有即受確認判決之法律上之利益。此確認之利益
    ，在被告就該親子關係之存否有爭執時，得認為原告有確認之利益，縱使就身分
    關係之存否，當事人間無爭執，如有更正戶籍上之記載（參見戶籍法第二十四條
    、戶籍法施行細則第十三條第一項第十二款），使身分關係明確之必要時，亦得
    認為有確認之利益。本件原告等主張被告乙○○非渠二人所生之子云云，被告對
    此雖不爭執，同意原告之請求，然前開身分與與戶籍登記不符，因此項不符，無
    從逕為戶籍更正而除去，此項不利益自有以訴訟除去之必要，原告有即受確認判
    決之利益。又如夫妻已逾法定期間而未提起否認之訴，或雖提起而未受有勝訴之
    確定判決前，該子女在法律上不能不認為夫之婚生子女，無論何人，固皆不得為
    反對之主張（最高法院二十三年度上字第三四七三號、七十五年台上字第二Ｏ七
    一號判例意旨參照），然若妻無分娩之事實而將他人子女登記為自己之親生子女
    時，因無民法婚生推定之適用，而不得提起否認之訴，即無上開不得再為反對主
    張之問題，是以應得提起本件確認親子關係不存在之訴以為救濟，合先敘明。
二、次按認諾及訴訟上自認或不爭執事實之效力之規定，於否認或認領子女，與認領
    或撤銷認領之訴，及就母再婚後所生子女確定其父之訴不適用之，民事訴訟法第
    五百九十四條定有明文，而確認親子關係不存在之訴雖非民事訴訟法第九編第二
    章親子關係事件程序所定之訴訟類型，惟其性質上係人事訴訟之一種，與同法第
    五百八十九條所定之親子關係之訴類型相似，且除於當事人間發生影響外，亦攸
    關公益，自應類推適用民事訴訟法第五百九十四條之規定。故訴訟當事人間縱使
    就身分關係之存否不爭執，惟其等所為之認諾及訴訟上自認或不爭執事實之效力
    之規定，於確認親子關係不存在之訴既不適用，因此，本件被告就原告二人之主
    張所為之認諾及事實上自認，不生訴訟上認諾及自認之效力，本院仍應依職權為
    調查。
三、本件原告主張於六十一年十二月結婚後，因無法順利懷孕生子，乃經由訴外人劉
    美玲將鄭春所生之子即被告乙○○抱回撫養，並將被告在戶籍上不實登載為原告
    二人所親生，嗣原告等後悔，而於八十九年五月十二日向鈞院檢察署自首，並經
    該署於同年七月十二日以八十九年度偵字第九五四八號不起訴處分在案之事實，
    已據其提出與所述相符之戶籍謄本、不起訴處分書影本各乙份為證，並為被告所
    自認，並經本院依職權調閱八十九年度偵字第九五四八號偽造文書案卷核實無訛
    ，訴外人鄭春、劉美伶在檢察官偵查中供述明確，又本院依職權函請法務部調查
    局鑑定兩造及訴外人鄭春等四人間是否有親子之血緣關係，其結果認：「一、‧
    ‧‧‧依據遺傳法則，乙○○之ＳＴＲ式ＶＷＡ、ＦＧＡ、ＴＰＯＸ、ＣＳＦ１
    ＰＯ、Ｄ５Ｓ８１８、Ｄ８Ｓ１１７９、Ｄ２１Ｓ１１、Ｄ１６Ｓ５３９、Ｄ２
    Ｓ１３３８、Ｄ１９Ｓ４３３型別與丙○○之各項相對應型別均矛盾，且乙○○
    之ＳＴＲ式ＦＧＡ、ＴＰＯＸ、Ｄ５Ｓ８１８、Ｄ７Ｓ８２０、Ｄ８Ｓ１１７９
    、Ｄ２１Ｓ１１、Ｄ１８Ｓ５１、Ｄ１６Ｓ５３９、Ｄ１９Ｓ４３３型別與甲○○之各項相對應型別均矛盾，因此認為乙○○不可能為丙○○或甲○○所生。二
    、乙○○之各項ＤＮＡ型別與鄭春之，與鄭春之各項相對應型別均無矛盾，經計
    算其ＣＰＩ值為一千零七十二萬二千四百三十一以上，因此認為鄭春極可能（機
    率為百分之九十九‧九九以上）為乙○○之生母。」，有該局（九十）陸（四）
    字第八九一ＯＯ六九九號鑑定通知書一紙附卷，足見被告與原告間並無血源關係
    ，是以原告之主張，自堪信為真實。
四、揆諸上開說明，被告顯非原告二人所生之子，而係訴外人鄭春之子。從而，原告
    等起訴請求確認與被告乙○○之親子關係不存在，即屬正當，應予准許。
五、據上論結：本件原告之訴為有理由，依民事訴訟法第七十八條，判決如主文。
中      華      民      國    九十      年      三      月     十六     日
                                          臺灣板橋地方法院家事法庭
~B法  官  徐福晉
右為正本係照原本作成。
如不服本判決應於送達後廿日內向本院提出上訴狀。
中      華      民      國    九十      年      三      月     二十     日
~B書記官  陳金鳳


司法院資訊處製作；財團法人民間司法改革基金會備份。
